【裁判字號】    99,聲判,104
【裁判日期】    991201
【裁判案由】    聲請交付審判
【裁判全文】
臺灣臺北地方法院刑事裁定             99年度聲判字第104號
聲  請  人
即 告 訴人  陳松柱
代  理  人  邱昱宇律師
被      告  徐維敏
上列聲請人即告訴人因被告妨害名譽案件，不服臺灣高等法院檢
察署檢察長於中華民國99年5月5日所為99年度上聲議字第3307號
駁回再議之處分（原不起訴處分案號：臺灣臺北地方法院檢察署
98年度偵字第24583號），聲請交付審判，本院裁定如下：
    主  文
聲請駁回。
    理  由
一、聲請交付審判意旨略以：本件被告徐維敏以電子郵件寄發誹
    謗聲請人陳松柱名譽的文字至總統府信箱，依行政程序會將
    此信件層轉上報，再由府內高層轉向各單位交辦，是被告寄
    發的電子郵件足以使多數人知悉，被告就此有所預見，已達
    散布於眾的程度，故原處分書以被告係向特定機關散布誹謗
    之電子郵件，即認不構成誹謗，自有違誤。又被告以大致內
    容散布投書與行政院長、財政部長、金管會主委及調查局長
    ，此等收受郵件之人及承辦相關業務之人，亦為特定之多數
    人，原處分書認定此不符合公然侮辱罪的要件，顯與釋字第
    145號解釋之意旨相違。另聲請人已於民國98年12月24日對
    被告追加提出誣告罪之告訴，惟原處分書對此完全未予審酌
    ，致聲請人之權益嚴重受損等語（本件原另有告訴人張月瓊
    、許金龍聲請交付審判，惟渠等業已具狀撤回聲請，依無訴
    無裁判之原則，本件交付審判的範圍僅及於聲請人陳松柱的
    部分）。
二、按告訴人不服上級法院檢察署檢察長或檢察總長認為再議無
    理由而駁回之處分者，得於接受處分書後十日內委任律師提
    出理由狀，向該管第一審法院聲請交付審判；刑事訴訟法第
    258條之1第1項定有明文。經查，聲請人即告訴人以被告涉
    嫌妨害名譽案件，向臺灣臺北地方法院檢察署提出告訴，該
    署檢察官經偵查後，於民國98年3月23日以98年度偵字第245
    83號為不起訴處分，聲請人不服聲請再議，嗣經臺灣高等法
    院檢察署檢察長於99年5月5日以99年度上聲議字第3307號駁
    回再議，該處分書於99年5月12日送達聲請人本人等情，業
    經本院調閱上開案件卷宗核閱無訛。而聲請人係於99年5月
    21日委任律師向本院提出本件聲請，有本院收狀戳章及委任
    狀附卷可稽。是本件聲請交付審判程式合於前揭法定程式要
    件，合先敘明。
三、按刑事訴訟法第258條之1規定告訴人得向法院聲請交付審判
    ，揆其立法意旨，係對於「檢察官不起訴裁量權」制衡之一
    種外部監督機制，法院之職責僅在就檢察官所為不起訴之處
    分是否正確加以審查，藉以防止檢察機關濫權，依此立法精
    神，同法第258條之3第3項規定「法院就交付審判之聲請為
    裁定前，得為必要之調查」，所謂「得為必要之調查」，係
    指調查證據之範圍應以偵查中曾顯現者為限，不可就新提出
    之證據再為調查，亦不可蒐集偵查卷宗以外之證據，否則將
    與刑事訴訟法第260條之再行起訴規定混淆不清。法院於審
    查交付審判之聲請有無理由時，除認為告訴人所指摘不利被
    告之事證，未經檢察機關詳為調查或斟酌，或不起訴處分書
    所載理由違背經驗法則、論理法則或其他證據法則者外，不
    宜率予交付審判。所謂告訴人所指摘不利被告之事證，未經
    檢察機關詳為調查，係指告訴人所提出請求調查之證據，檢
    察官未予調查，且若經調查，即足以動搖原偵查檢察官事實
    之認定及處分之決定，倘調查結果，尚不足以動搖原事實之
    認定及處分之決定者，仍不能率予交付審判。經查：
    (一)本件聲請人係以：被告於98年4月23日在臺灣金聯資產管
      理股份有限公司（下稱臺灣金聯公司），使用電腦網際網
      路設備連結上網至中華民國總統府網站之總統信箱，以「
      台灣金聯資產管理（股）公司員工」名義、登錄「ginto0
      423@yahoo.com.tw」電子郵件信箱，以「背信、無能、自
      肥、獨裁、無所不用其極撈錢！」、「其上任後極盡胡作
      非為之能事」等不實言詞公然侮辱及誹謗聲請人之名譽，
      另以相似內容散布投書予行政院院長、財政部長、行政院
      金融管理監督委員會（下稱金管會）主委及調查局局長等
      人週知，均足以毀損聲請人名譽為由，具狀提出告訴。該
      案件經檢察官偵查結果，認為：被告上開寄發郵件之對象
      ，係屬特定機關即總統府專設之總統信箱，與寄發予其他
      不特定人之情形有別，況被告陳情之目的，係在向主管機
      關請求評斷曲直，人民對於國家各項事務有意見時，本得
      向有權單位陳情、申訴，則被告依循正當管道向特定單位
      投訴，並留下可聯絡之電子郵件信箱，堪認被告係透過向
      特定機關申訴信件表達己身意見，難認被告有散發或傳布
      於不特定人之情事，且總統府為調查被告陳情之案件，有
      再交由行政院、財政部、金管會等單位調查，致相關機關
      人員知悉被告陳情內容情形，然此為行政機關作業程序，
      因該等單位均屬特定機關，亦難憑此遽認被告主觀上有散
      布於眾之誹謗意圖，是不論被告所寄發電子郵件信函內容
      是否屬實，其顯無誹謗之故意與行為甚明，被告所為尚與
      刑法誹謗罪之構成要件有間；再收受總統信箱之人自屬總
      統或其指定之專責人員，是被告發表上開文字並非處於不
      特定多數人得以共見共聞之狀態，應認與刑法上公然侮辱
      罪規範之不特定人或多數人得以共見或共聞之狀況有違，
      自不得論以刑法之公然侮辱罪；而予以不起訴處分。聲請
      人不服聲請再議，經臺灣高等法院檢察署檢察長審核，認
      原不起訴處分並無不當，聲請意旨所指被告誣告部分，既
      未經原檢察官調查，且非本件不起訴所處分之事實，難認
      係聲請再議所得審認之範圍，而為駁回再議之處分。經核
      並無任何違背經驗法則、論理法則及證據法則之情事。
    (二)聲請人雖以前揭事由認為有足以動搖本件前揭偵查之結果
      。惟查：
      1.按刑法第310條第1項誹謗罪所謂「意圖散布於眾」，係
        指意圖散發或傳布於不特定之多數人而言，如僅傳達於
        特定之人，即不足以當之（最高法院88年度臺非字第21
        號判決意旨參照）。是本件被告固有寄發電子郵件內容
        之行為，然其寄發對象為特定機關即總統府專設之總統
        信箱，核屬特定之人，自非不特定之多數人，按前所述
        ，被告此舉已難認有散布於眾之意圖。至於聲請意旨所
        指專責人員會依規定轉呈或轉其他單位交辦乙節，即令
        屬實，此核屬行政機關受理人民陳情後，相關處理的行
        政程序舉措，被告對此並無任何決定或控制的權力，自
        難認被告有何藉此散布於眾的意圖。又該電子郵件既然
        係寄發給總統專設的信箱，並非開放給不特定使用網路
        之人瀏覽，此舉亦與公然的要件有別，是聲請意旨認為
        此部分亦構成公然侮辱云云，自有誤會。
      2.至於聲請意旨所指被告有寄發大致內容的信件與行政院
        長、財政部長、金管會主委及調查局長乙節，被告不僅
        於偵查中否認之，且98年4月金管會接獲之檢舉函，並
        無具名，有金管會銀行局98年12月8日銀局（合）字第
        09800573550號函附卷可稽。是此部分在僅有告訴人單
        一指訴外，並無其他證據可佐，實難據以為不利於被告
        的認定。況且刑法上之公然侮辱罪，祇須侮辱行為足使
        不特定人或多數人得以共見共聞，即行成立（司法院院
        字第2033號解釋參照）。又所謂多數人，係包括特定之
        多數人在內，至其人數應視立法意旨及實際情形是否達
        於公然之程度而定（司法院釋字第145號參照）。故依
        上開解釋意旨，所謂「特定之多數人」並非人數為複數
        即屬之，仍應參照公然侮辱罪之立法意旨即是否已達「
        公然」之狀況加以認定。從而該所謂「特定之多數人」
        ，必以相當之多數始足當之，亦即指人數眾多非經相當
        時間之分辨，難以計數。是縱令聲請意旨此部分所指之
        事屬實，此等機關受理人民陳情後，仍有特定的人員負
        責處理，其他與職務無關的不特定人或多數人仍無從探
        知，是此等受理陳情之業務人員既可以輕易計數，按上
        所述，尚難認為已達不特定人或多數人得以共見共聞之
        程度，核與刑法上公然侮辱罪之要件不合。是聲請人徒
        以此種行為可得而知之人為複數，逕自認為合於前揭解
        釋意旨之「特定多數」，顯係誤解上開解釋意旨，自無
        足取。
      3.又聲請交付審判制度係告訴人對上級法院檢察署檢察長
        或檢察總長駁回再議處分之救濟制度，故法院受理交付
        審判案件自應以該駁回再議處分書中已認定事實、對象
        為審判範圍，自不得就處分書所未論斷之對象、事實予
        以審理，若逕予裁准交付審判，即有僭越偵查機關偵查
        權限之虞，亦對未經偵查程序當事人權益有所侵害。本
        件原處分書既未就被告誣告罪嫌部分進行偵查程序，按
        上所述，聲請人據以聲請交付審判，自屬於法未合。
四、綜上所述，本件臺灣臺北地方法院檢察署檢察官所為之不起
    訴處分，及臺灣高等法院檢察署檢察長之聲請再議處分書，
    已就聲請人於偵查中提出之告訴理由詳予斟酌、調查卷內所
    存證據，並詳加論述所憑證據及其理由，並無任何違背經驗
    法則、論理法則或其他證據法則之情形，而聲請人所指摘之
    理由，均不足以動搖本件偵查結果，是本件聲請人聲請交付
    審判，為無理由，應予駁回。
據上論斷，應依刑事訴訟法第258條之3第2項前段，裁定如主文
。
中    華    民    國    99    年    12    月    1     日
                  刑事第十三庭  審判長法  官  許泰誠
                                      法  官  林瑋桓
                                      法  官  陳君鳳
以上正本證明與原本無異。
本裁定不得抗告。
                                      書記官  高菁菁
中    華    民    國    99    年    12    月    1     日

司法院資訊處製作；財團法人民間司法改革基金會備份。
